ACORDAO-COMPLETO-2567040

ACÓRDÃO 6/2023 ATA 1/2023 - PLENÁRIO

VISTOS, relatados e discutidos estes autos de concessão de aposentadoria de Maria Izabel Baeta Gomes da Silva (XXX.214.434-XX) , vinculada ao Ministério da Saúde, submetidos, para fins de registro, à apreciação do Tribunal de Contas da União;
ACORDAM os Ministros do Tribunal de Contas da União, reunidos em Sessão do Plenário, diante das razões expostas pelo Relator, com fundamento nos arts. 71, inciso III, da Constituição Federal; 1º, inciso V, e 39, inciso II, da Lei 8.443/1992; 260, § 1º, do Regimento Interno/TCU, c/c o art. 19, inciso II, da IN TCU 78/2018, em:
9.1. rever de ofício o registro tácito do presente ato de concessão de aposentadoria para considerar o citado ato ilegal e recusar-lhe registro;
9.2. dispensar o ressarcimento das quantias indevidamente recebidas de boa-fé, consoante o disposto no Enunciado nº 106 da Súmula de Jurisprudência deste Tribunal;
9.3. determinar ao Ministério da Saúde que:
9.3.1. faça cessar todo e qualquer pagamento relativo ao ato impugnado, no prazo máximo de 15 (quinze) dias, sob pena de ressarcimento das quantias pagas após essa data pelo responsável;
9.3.2. exclua as rubricas judiciais relativas ao percentual de 28,86% dos proventos da inativa;
9.3.3. emita novo ato de concessão de aposentadoria, no prazo de 30 (trinta) dias, e submeta-o ao Tribunal, após suprimida a irregularidade que ensejou a apreciação pela ilegalidade;
9.3.4. dê ciência do inteiro teor da deliberação à interessada, no prazo de 15 (quinze) dias, alertando-a de que o efeito suspensivo proveniente da interposição de eventual recurso perante o TCU não exime a devolução dos valores percebidos indevidamente após as respectivas notificações, caso o recurso não seja provido;
9.3.5. envie a este Tribunal, no prazo de 30 (trinta) dias, documentos comprobatórios da ciência quanto ao julgamento deste Tribunal.

Revisão de ofício de ato de aposentadoria registrado tacitamente.

Ministério da Saúde.

3. Interessados/Responsáveis:
3.1. Interessada: Maria Izabel Baeta Gomes da Silva (XXX.214.434-XX).

13.1. Ministros presentes: Bruno Dantas (Presidente), Walton Alencar Rodrigues, Aroldo Cedraz (Relator), Jorge Oliveira e Antonio Anastasia.
13.2. Ministros-Substitutos convocados: Marcos Bemquerer Costa e Weder de Oliveira.

AROLDO CEDRAZ

Adoto, como Relatório, a instrução da Secretaria de Fiscalização de Integridade de Atos e Pagamentos de Pessoal e de Benefícios Sociais (peça 9) , com pareceres convergentes dos dirigentes daquela unidade (peça 10) , e do representante do Ministério Público junto ao TCU.
INTRODUÇÃO
1.	Trata-se de ato inicial de concessão de aposentadoria a Maria Izabel Baeta Gomes da Silva, ex-servidora do Ministério da Saúde. 
2.	O ato foi submetido, para fim de registro, à apreciação do Tribunal de Contas da União (TCU) , de acordo com o art. 71, inciso III, da Constituição Federal. O cadastramento e a disponibilização ao TCU ocorreram por intermédio do Sistema de Apreciação e Registro de Atos de Admissão e Concessões, na forma dos arts. 2º, caput e incisos I a VI, e 4º, caput, da Instrução Normativa-TCU 78/2018.
HISTÓRICO
3.	Em atenção ao item 9.1.2 do Acórdão 1414/2021-TCU-Plenário, da relatoria do Ministro Walton Alencar Rodrigues, esta Unidade Técnica encaminhou oitiva à ex-servidora (peça 3) , para que ela apresentasse contrarrazões à revisão de ofício de seu ato de aposentadoria registrado tacitamente conforme tese fixada pelo STF sobre registro tácito de atos de pessoal (RE 636.553 - Tema 445 de Repercussão Geral) , tendo em vista o recebimento de duas rubricas judiciais relativas ao percentual de "28,86%", nos valores de R$ 294,71 e R$ 294,83.
4.	A interessada tomou ciência da oitiva (peça 4) e encaminhou sua resposta (peça 5) .
EXAME TÉCNICO
5.	O presente ato ingressou no TCU em 13/2/2014. Diante disso, a concessão já se encontra tacitamente registrada desde 13/2/2019, consoante o entendimento firmado pelo Supremo Tribunal Federal, em repercussão geral, no recente julgamento do RE 636.553/RS.
6.	Vale registrar que, conforme decidido no Acórdão 122/2021-TCU-Plenário, relatado pelo Ministro Walton Alencar Rodrigues, os atos registrados tacitamente mas que contenham algum tipo de ilegalidade e cujos prazos para revisão de ofício encontram-se em curso, poderão ser submetidos aos procedimentos de revisão de ofício, com fulcro no art. 54 da Lei 9.784/1999, c/c o art. 260, § 2º, do Regimento Interno do TCU. No caso do presente ato, far-se-á essa revisão de ofício do registro tácito, pois o ato está há menos de 10 anos no TCU.
7.	Em reposta à oitiva (peça 5) , a ex-servidora, por intermédio de seu advogado, informou que o Sindicato dos Trabalhadores de Serviço Público federal no Estado de Alagoas/SINTSEP, impetrou um Mandado de Segurança Coletivo processo n. 0815671-75.2021.4.05.8000, discutindo este ato da absorção das decisões judiciais relativas a diversos planos econômicos, onde foi concedida decisão liminar, determinando ao Ministério da Saúde que se abstenha de excluir dos proventos dos filiados do Sindicato as rubricas das decisões judiciais transitadas em julgado e, caso já tenha sido excluída, restabeleça o pagamento. Referida decisão é de 19/10/2021 (peça 5, p. 13) .
8.	Conforme se observa, a ex-servidora não se manifestou em relação ao pagamento das rubricas judiciais alusivas aos 28,86%.
9.	Assim, ao se revisar o ato inicial de aposentadoria deste processo, verificou-se a continuidade do pagamento irregular de rubricas judiciais relativas ao percentual de "28,86%", nos valores de R$ 294,71 e R$ 294,83. Cabe destacar que a ex-servidora recebe uma terceira rubrica judicial, no valor de R$ 466,00 (peça 6) , essa relativa a plano econômico e amparada pela decisão judicial citada no item 7 acima.
10.	Estas rubricas se referem ao reajuste concedido exclusivamente aos militares pelas leis 8.622/1993 e 8.627/1993 e que foi posteriormente estendido aos servidores civis pela MP 1.704/1998.
11.	No entanto, não foram consideradas, para fins de absorção, as novas estruturas remuneratórias implantadas após o provimento jurisdicional, como aquelas implementadas pelas Leis 11.355/2006, 12.702/2012 e 13.324/2016. 
12.	A jurisprudência do TCU nos casos de pagamento destacado do percentual de 28,86% é pacífica no sentido da ilegalidade e da cessação dos pagamentos, a exemplo dos Acórdãos 7.837/2013 (relator: Ministro Benjamin Zymler) , 2.511/2014 (relator: Ministro Weder de Oliveira) , 3.200/2014 (relator: Ministro Weder de Oliveira) e 3.551/2014 (relator: Ministro Benjamin Zymler) todos da Primeira Câmara, 4.057/2013 (relator: Ministro Raimundo Carreiro) e 2.594/2014 (relatora: Ministra Ana Arraes) da Segunda Câmara, e 1.167/2016 (relator: Ministro Bruno Dantas) do Plenário, entre tantos outros. Além disso, o Supremo Tribunal Federal (STF) consolidou o seu entendimento sobre essa matéria, conforme súmulas 51 e 682.
13.	Diante disso, cabe proposta de ilegalidade, mediante a revisão de ofício do registro tácito do referido ato, em razão do pagamento irregular de rubricas judiciais alusivas ao percentual de 28,86%, cabendo determinação ao Ministério da Saúde para que exclua ambas as rubricas dos proventos da interessada.
CONCLUSÃO
14.	Em razão do exposto, e tendo em vista as análises realizadas no ato inicial de aposentadoria de Maria Izabel Baeta Gomes da Silva, esta Unidade Técnica considera que o ato em tela deve ser considerado ilegal, mediante a revisão de ofício do registro tácito do referido ato, em razão do pagamento irregular de rubricas judiciais alusivas ao percentual de 28,86%.
PROPOSTA DE ENCAMINHAMENTO
15.	Ante o exposto, e com base nos arts. 71, inciso III, da Constituição Federal; 1º, inciso V, e 39, incisos I e II, da Lei 8.443/1992; 1º, inciso VIII, 260, §§ 1º, 2º e 4º, do Regimento Interno do Tribunal de Contas da União, propõe-se: 
	a) rever de ofício o registro tácito, de modo a considerar ILEGAL e recusar registro ao ato inicial de concessão de aposentadoria de Maria Izabel Baeta Gomes da Silva (CPF: XXX.214.434-XX) ;
b) dispensar a devolução dos valores indevidamente recebidos até a data da ciência do acórdão que vier a ser proferido, com base no Enunciado 106 da Súmula da Jurisprudência do TCU; 
c) determinar ao Ministério da Saúde, com base nos arts. 45 da Lei 8.443/1992, e 4º, inciso I, da Resolução-TCU 315/2020, que:
	c.1) exclua as rubricas judiciais relativas ao percentual de 28,86% dos proventos da inativa, comunicando ao TCU, no prazo de quinze dias, as providências adotadas, nos termos dos arts. 262, caput, do Regimento Interno do TCU e 8º, caput, da Resolução-TCU 206/2007;
c.2) cadastre novo ato, livre irregularidade apontada, submetendo-o ao TCU no prazo de trinta dias, nos termos dos arts. 262, § 2º, do Regimento Interno do TCU e 19, § 3º, da Instrução Normativa-TCU 78/2018; 
c.3) informe à inativa o teor do acórdão que vier a ser prolatado, encaminhando ao TCU, no prazo de trinta dias, comprovante da data de ciência pela interessada, nos termos do art. 4º, § 3º, da Resolução-TCU 170/2004, alertando-a de que o efeito suspensivo proveniente de eventual interposição de recurso junto ao TCU não a exime da devolução dos valores indevidamente percebidos após a notificação, em caso de não provimento desse recurso.
	É o Relatório.

Luiz Virginio da Silva Filho (9.385/OAB-AL), representando Maria Izabel Baeta Gomes da Silva.

Procurador Rodrigo Medeiros de Lima.

PESSOAL. APOSENTADORIA. ATO REGISTRADO TACITAMENTE. PAGAMENTOS DE PERCENTUAIS RELATIVOS A PLANOS ECONÔMICOS. REVISÃO DE OFÍCIO DO REGISTRO TÁCITO, PARA CONSIDERAR ILEGAL O ATO. DETERMINAÇÕES.

APOSENTADORIA (APOS)

Secretaria de Fiscalização de Integridade de Atos e Pagamentos de Pessoal e de Benefícios Sociais (Sefip).

Trata-se de ato de concessão de aposentadoria de Maria Izabel Baeta Gomes da Silva (148.214.434-49) , vinculada ao Ministério da Saúde, submetido eletronicamente, para fim de registro, à apreciação do Tribunal de Contas da União, de acordo com o art. 71, inciso III, da Constituição Federal. 
Em atenção ao item 9.1.2 do Acórdão 1414/2021-TCU-Plenário, da relatoria do Ministro Walton Alencar Rodrigues, a Secretaria de Fiscalização de Integridade de Atos e Pagamentos de Pessoal e de Benefícios Sociais (Sefip) encaminhou oitiva à ex-servidora, para que ela apresentasse contrarrazões à revisão de ofício de seu ato de aposentadoria, registrado tacitamente conforme tese fixada pelo STF sobre registro tácito de atos de pessoal (RE 636.553 - Tema 445) , tendo em vista o recebimento de duas rubricas judiciais relativas ao percentual de "28,86%", nos valores de R$ 294,71 e R$ 294,83.
Em resposta, a Sra. Maria Izabel Baeta Gomes da Silva informou que o Sindicato dos Trabalhadores de Serviço Público federal no Estado de Alagoas/SINTSEP, impetrou um Mandado de Segurança Coletivo (processo nº 0815671-75.2021.4.05.8000) , discutindo este ato da absorção das decisões judiciais relativas a diversos planos econômicos, onde foi concedida decisão liminar, determinando ao Ministério da Saúde que se abstenha de excluir dos proventos dos filiados ao Sindicato as rubricas das decisões judiciais transitadas em julgado.
A Sefip observa que a ex-servidora não se manifestou em relação ao pagamento das rubricas judiciais alusivas aos 28,86%, e acrescenta:
Assim, ao se revisar o ato inicial de aposentadoria deste processo, verificou-se a continuidade do pagamento irregular de rubricas judiciais relativas ao percentual de "28,86%", nos valores de R$ 294,71 e R$ 294,83. Cabe destacar que a ex-servidora recebe uma terceira rubrica judicial, no valor de R$ 466,00 (peça 6) , essa relativa a plano econômico e amparada pela decisão judicial citada no item 7 acima.
10.	Estas rubricas se referem ao reajuste concedido exclusivamente aos militares pelas leis 8.622/1993 e 8.627/1993 e que foi posteriormente estendido aos servidores civis pela MP 1.704/1998.
11.	No entanto, não foram consideradas, para fins de absorção, as novas estruturas remuneratórias implantadas após o provimento jurisdicional, como aquelas implementadas pelas Leis 11.355/2006, 12.702/2012 e 13.324/2016. 
12.	A jurisprudência do TCU nos casos de pagamento destacado do percentual de 28,86% é pacífica no sentido da ilegalidade e da cessação dos pagamentos, a exemplo dos Acórdãos 7.837/2013 (relator: Ministro Benjamin Zymler) , 2.511/2014 (relator: Ministro Weder de Oliveira) , 3.200/2014 (relator: Ministro Weder de Oliveira) e 3.551/2014 (relator: Ministro Benjamin Zymler) todos da Primeira Câmara, 4.057/2013 (relator: Ministro Raimundo Carreiro) e 2.594/2014 (relatora: Ministra Ana Arraes) da Segunda Câmara, e 1.167/2016 (relator: Ministro Bruno Dantas) do Plenário, entre tantos outros. Além disso, o Supremo Tribunal Federal (STF) consolidou o seu entendimento sobre essa matéria, conforme súmulas 51 e 682.
13.	Diante disso, cabe proposta de ilegalidade, mediante a revisão de ofício do registro tácito do referido ato, em razão do pagamento irregular de rubricas judiciais alusivas ao percentual de 28,86%, cabendo determinação ao Ministério da Saúde para que exclua ambas as rubricas dos proventos da interessada.
O Ministério Público junto ao TCU (MPTCU) anuiu à proposta formulada pela Sefip.
Por considerar suficientes as análises realizadas pela Sefip, registro minha concordância integral com a proposta alvitrada pela unidade, motivo pelo qual incorporo os argumentos precedentes às minhas próprias razões de decidir. 
Assim, de conformidade com o art. 262 do Regimento Interno/TCU, impende determinar ao órgão de origem que faça cessar os pagamentos decorrentes do ato em tela, sob pena de responsabilidade solidária da autoridade administrativa omissa, bem como orientar ao interessado no sentido da possibilidade de emissão de novo ato, livre das irregularidades apontadas nos autos.
Com relação às importâncias recebidas indevidamente, julgo que a reposição deve ser dispensada, nos termos do Enunciado nº 106 da Súmula de Jurisprudência do TCU.
	Ante o exposto, VOTO para que o Tribunal adote a minuta de Acórdão que ora submeto à apreciação deste Colegiado.
TCU, Sala das Sessões, em 18 de janeiro de 2023.
AROLDO CEDRAZ 
Relator